臺灣雲林地方法院刑事判決　　　　　　　94年度交易字第14號
公　訴　人　臺灣雲林地方法院檢察署檢察官
被　　　告　丙○○
上列被告因過失致死案件，經檢察官提起公訴（93年度偵字第14
09、626 號），本院判決如下：
    主  文
丙○○因過失致人於死，處有期徒刑陸月，如易科罰金，以佰
元折算壹日。緩刑貳年。
    事  實
一、丙○○明知其未領有大型重型機器腳踏車（大型重型機車）
    駕駛執照，不能駕駛大型重型機車，竟於民國93年1 月3 日
    晚間，駕駛車號「機臨-0068 」號大型重型機車（汽缸總排
    氣量1300C.C.）後載白啟鴻，沿雲林縣西螺鎮○○○路由東
    往西方向行駛，於同日22時50分許途經該路與新社路之設有
    閃光黃燈之交岔路口、行車速限為時速50公里之路段時，其
    本應注意行車速度，應依速限標誌或標線之規定，無標誌或
    標線者，行車時速不得超過50公里，且車輛行經有閃光黃燈
    之交岔路口，本應減速接近，注意安全，小心通過，而依當
    時天候晴，夜間有照明，路面乾燥、無缺陷，無障礙物，視
    距良好，客觀上並無不能注意之情形，竟疏未注意減速接近
    路口，猶仍以時速7 、80公里以上之車速前進，適有丁○○
    駕駛車號DO-3773 號自用小客車，沿新社路由北往南方向駛
    至該設有閃光紅燈之交岔路口，亦疏未注意車前狀況，隨時
    採取必要之安全措施，且未注意車輛遇閃光紅燈應減速接近
    ，先停於交岔路口前，讓幹線道優先通行後認為安全時，始
    得續行，又未注意其行駛之道路乃支線道，應暫停讓幹線道
    車輛先行，致兩車於路口發生碰撞，丁○○駕駛上開自用小
    客車之左側車頭擦撞到丙○○所駕騎之上開機車車身右後側
    （排氣管），該機車因而倒地朝西滑行83.1公尺，白啟鴻則
    受此撞擊而彈離車座後倒地，致受有顱內出血等傷害，導致
    心肺衰竭，經送醫急救，延至同年月11日凌晨1 時許仍不治
    死亡。
二、案經雲林縣警察局西螺分局報請台灣彰化地方法院檢察署檢
    察官相驗（代驗）後，由臺灣雲林地方法院檢察署檢察官偵
    查起訴。
    理  由
一、被告丙○○固坦承其於上開交通事故發生時確實坐在該大型
    重型機車上，該機車並於上開時、地與丁○○所駕駛之車號
    DO-3773 號自用小客車發生擦撞，致白啟鴻倒地不治死亡等
    事實，惟矢口否認有何過失致人於死之犯行，辯稱：機車是
    白啟鴻跟我借的，發生事情時，我是讓白啟鴻載的，是白啟
    鴻騎車的，因為機車是我的，我知道白啟鴻人沒救了，我就
    跟警察說機車是我騎的，是我給白啟鴻扛下來的。是事後新
    社里的警員去醫院看我，並且跟我講，機車是我的，我要擔
    下來，不然恐怕我有事情，他說我有喝酒，我跟他講說，我
    從來沒有喝酒，我是不喝酒的人，他說死者有可能有喝，我
    不曉得死者到底有沒有喝，我不知道，他就跟我講，不然我
    擔好了，這台機車是我的，因為我當時也搞不清楚狀況，我
    想如果白啟鴻他有喝的話，不然我就承擔，因為我也不清楚
    他有沒有喝云云。
二、本件車號「機臨-0068 」號大型重型機車於上揭時、地與丁○○所駕駛之車號DO-3773 號自用小客車發生擦撞，致白啟
    鴻倒地不治死亡之事實，除據被告坦承不諱外，並有道路交
    通事故現場圖、道路交通事故調查報告表(一)、(二)、彰化秀傳
    紀念醫院診斷證明書各1 份、現場及車損照片25幀附卷可稽
    。而白啟鴻因本件車禍受有顱內出血等傷害，導致心肺衰竭
    死亡之事實，亦經台灣彰化地方法院檢察署檢察官督同檢驗
    員相驗屬實，並製有勘驗筆錄、驗斷書及相驗屍體證明書在
    卷可憑，足見白啟鴻係因此次車禍導致死亡無疑。茲應審究
    者，厥為上開大型重型機車究為何人所駕騎，以及若認為係
    被告所騎，被告是否有過失：
  (一)本件大型重型機車應係被告所駕騎：
    1.被告於警訊及檢察官訊問時均自白該機車係伊所駕騎：被
      告於警訊時供稱：「（雙方各駕何車？由何人駕駛？）我
      騎機車（大型重型機車）後懸掛臨時牌（機臨-0068 號）
      ，而對方是駕自小客車DO-3773 號‧‧‧；（請詳述當時
      車禍情形？）。當時我是騎機車由興農西路西螺往埔心的
      方向（東西向）行駛，而對方是由北往南方向行駛，在路
      口前50公尺我就看到對方的車輛，我就剎車，對方就撞上
      我右方的排氣管，之後我與後載乘客就飛出去了；（你後
      載幾人？是何人）我後載1 人乘客，是白啟鴻；（你為何
      要載白啟鴻騎車外出？）本來白啟鴻要向我借這部大型重
      機車，我說你沒有騎過，然後白啟鴻就叫我載他繞1 圈，
      所以我才載白啟鴻出去」等語（見93年1 月11日警訊筆錄
      ）；於檢察官訊問時亦供陳：「（車禍如何發生？）當時
      騎機車由興農西路東向西行駛，我的路口是閃黃燈的，對
      方是沿新社路由北往南行駛，他的路口是閃紅燈，肇事時
      我的機車已經通過路口中央處，他的車左前的保險桿撞到
      我機車的右後的排氣管，撞倒後我機車往右倒，滑行刮地
      痕達83公尺，我當時車速有7 、80公里以上，在交叉路口
      我有剎慢，沒有剎停，我有在路口處看，但沒有看到對方
      的車；（照你當時的速度，而且沒有煞停，你自己也有過
      失，有何意見？）我承認我有一點過失」等語（見93年5
      月20日檢察官訊問筆錄），被告於本院審理時亦自承上開
      筆錄均無記載錯誤，其於警訊中及檢察官訊問時均有為上
      開陳述。而由被告上開供述可知，被告不僅清楚地交代案
      發經過，也很明確地坦承上開重型機車確係其所駕騎。
    2.被告固於本院審理時供述：（本件發生車禍時，機車跟證
      人丁○○之小客車撞擊時，一撞擊之瞬間，白啟鴻有飛出
      去嗎？）他被車子拖走，飛這一邊，他好像油門沒有回掉
      卡住一直衝去，他被車子拖走一直衝，機車之排氣管撞擊
      之後那一下，車子搖晃太嚴重了，當時我抓不住，瞬間我
      就飛出去了；（你飛出去的方向為何？）我是朝機車之右
      方飛出去的；（白啟鴻他離開機車的方向從何方出去？）
      他就被車子拖走了，就飛到路中間；（所謂「他被車子拖
      走」的意思是什麼，請講清楚一點？）白啟鴻他撞擊之後
      ，他沒有放手，被機車拖走，車子倒了他的手還不願意放
      ；（後來他有放開機車嗎？）有；（後來他是怎麼飛出去
      的？）我不知道，後來我就看到他倒在路中央；（你們撞
      到自小客車之後，再往前斜多少距離你才飛出去？）差不
      多20公尺吧，白啟鴻還在抓，瞬間撞擊那一下，白啟鴻沒
      有馬上倒下，他還想把車子抓直，結果他抓不直，結果撞
      擊力道太大了，抓不直，就開始飛了；（你的意思是你們
      撞擊到自小客車之後，機車還有再往前行駛？）對；（你
      說後來白啟鴻他人有飛離機車，你有沒有看到那情形？）
      有；（他是怎麼飛出去的？）他就往右斜，然後後拖，他
      的機車後來斜倒了，之後他就撞擊了，不曉得撞擊到何地
      方，撞擊了之後，他就開始翻了，他就翻到路中央了。我
      是飛出去那一下，我趕緊抱住頭，結果我的身體的右邊都
      受傷，我是擦傷都在同一邊；（撞到之後，到你跟白啟鴻
      2 人都倒地時，誰距離丁○○之小客車比較近？）我等語
      （見94年8 月15日審判筆錄），被告不僅就其是否看到白
      啟鴻飛離機車之情形，前後供述不一（忽則稱未看見，忽
      則稱有看見），且證人丁○○於本院審理時證稱：（碰撞
      之後，你有沒有下車查看？）我車子完全沒有動，立刻下
      車跑到摔下來的那個乘客那邊；（在機車上有一位先生叫
      白啟鴻，他因為車禍而死亡，白啟鴻先生是不是摔下來的
      那一位？）是；（你還記不記得發生車禍當時是誰來騎乘
      這部重型機車？）這看不見，因為實際距離太遠了，大概
      100 多公尺；（發生車禍後，看到車子有在滑行？）是；
      （當時車子在滑行過程之中，有沒有人在駕駛機車？）有
      ，因為車子在滑行，控制的人儘量用手在控制龍頭，這很
      正常；（如何知道發生車禍時，機車上面有3 個人？）我
      們跑了大約3 、40公尺到傷者躺下的地方，機車向前滑大
      約100 多公尺，事後證明測量大約81公尺，就看到有一個
      人一直扶著龍頭，用腳儘可能地撐著摩托車，後面還有一
      個人，最後車子是向右他的右腿下去以後，他立刻跑向傷
      者這邊來，我從汽車到傷者處大約4 、50公尺，他從機車
      倒地處到傷者這邊也是差不多4 、50公尺，我們一起跑到
      傷者的身邊，那個時候是2 個人一起過來，而不是1 個人
      過來，我跟賣檳榔的（按：指證人甲○○）一起過來，是
      這樣子所以我研判那時候機車上還有2 個人，然後講了一
      句話，就不見了等語（見94年8 月11日審判筆錄），證人
      即事故當時目睹部分經過之甲○○於本院審理時亦證述：
      （當天你有沒有看到車子碰撞的經過？）撞擊時，我沒有
      看到，我聽到聲音才跑出來看；（你一跑出來時，看到什
      麼？）我看到有一個人躺在路中間了，車子已經如滑壘般
      地滑走了，速度可能比較快，撞擊後，就滑走了；（你看
      到時，人躺在地上，車子是在行進中嗎？）還在行進，但
      是因為速度太快，機車已經倒地了，還在滑行；（當時機
      車在滑行時，機車上有幾個人？）因為當地路比較暗，距
      離比較遠，我看到時，有1 個人躺在路中間，有1 個人滑
      壘後，把滑行倒地的機車牽起來，有1 個人把躺在路中間
      的人拉到路旁，因為他躺在路中間；（你有沒有看到在機
      車倒下的地方有人往你的方向走過來？）有一個人跑過來
      ；（是誰，是不是被告丙○○？）是等語（見94年8 月11
      日審判筆錄），就關於被告係從機車倒地處跑到白啟鴻倒
      地處一節，證人丁○○、甲○○兩人所證尚屬相符，是被
      告上開所稱其倒地位置距離丁○○之自用小客車較諸白啟
      鴻倒地位置距離丁○○之自用小客車為近等語，應非實在
      （以證人丁○○、甲○○所證述，被告倒地位置距離丁○○之自用小客車較諸白啟鴻倒地位置距離丁○○之自用小
      客車為遠）；參諸本件兩車間之碰撞並非強力撞擊，而僅
      係擦撞，以及肇事機車於事故當時係在高速行駛之下等情
      ，機車乘客在無物體可以支撐之下，可能在瞬間即彈飛車
      外，而駕駛人則可藉由緊抓把手試圖穩住機車而不致於立
      即彈離駕駛座，此與本件客觀事實上，白啟鴻已與機車脫
      離而倒臥於路上，被告則從機車倒地處爬起並跑到白啟鴻
      處救護白啟鴻等情節相符。
    3.被告於本院審理時固以上開情詞，辯稱事故當時機車並非
      由其所騎云云。惟白啟鴻既已因車禍死亡，縱然事故發生
      時機車確實是白啟鴻所騎，白啟鴻所可能面臨之民、刑事
      追訴，均已因其死亡而消弭於無形，何來由被告扛下白啟
      鴻責任之可言？反而因死無對證，生者往往可能將肇事責
      任推卸由死者承擔，怎可能在自己毫無肇事責任（因機車
      非自己駕騎）、死者又無法負擔民、刑事責任之情況下，
      多此一舉坦承自己駕車而為自己招惹日後面臨民、刑事追
      訴之麻煩？且被告亦自承其與白啟鴻係事故當日初識，兩
      人並不認識，則被告又有何動機為與自己幾乎毫無親誼關
      係之人承擔如此沈重之法律責任？其次，被告所稱「新社
      里」管區員警要其承擔責任云云，被告既未能提供該員警
      明確之真實姓名年籍資料供本院查證，則該員警是否確實
      曾要求被告應承擔本件事故責任，已非無疑；縱認確有該
      員警其人，且該員警也確實曾為上述之要求，惟以被告學
      歷為國中畢業，已具備基礎學歷，對於人情事理已有相當
      之認知及應對之能力，依理當無可能不清楚交通事故肇事
      者所應負擔之民、刑事責任，則被告如何僅因與己毫不相
      識之員警的一番話語，即願意承擔如此重大之責任？再者
      ，就被告何以在警訊及檢察官面前均坦承係自己駕騎上開
      機車，卻於本院準備程序時方供陳係白啟鴻所騎一節，被
      告於本院審理時供稱：係因後來丁○○來跟我說，責任都
      是我，跟他都沒有關係，他一塊錢也都不要賠償，我們住
      在醫院，他也都沒有來看我們，包括白啟鴻從事發到往生
      總共9 天，他也都沒有來看過我們；丁○○是在我出院（
      我住院大約10幾天，快要20天）之後大約1 、2 個月跟我
      講這些話的，當時地檢署檢察官還沒有開過庭等語（見94
      年8 月15日審判筆錄），被告既然在檢察官訊問前因丁○○推卸責任而決定把「事實」供出，卻又在檢察官訊問時
      仍坦承係自己駕騎上開機車，被告前開所述顯然自相矛盾
      ，更何況，丁○○是否於本件事故應負其肇事責任，與本
      件被告是否確實為肇事機車之駕駛人並無關連。是被告上
      開所辯，顯與常情有違，其不足採，至為灼然。從而，本
      件肇事機車係由被告所駕騎，應可認定。
    4.至證人丁○○、甲○○固於本院審理時均證稱於事故現場
      另有一名姓名年籍不詳之男子在場將肇事機車移動（證人
      丁○○證稱該男子「牽機車」到路旁等語，證人甲○○則
      證稱該男子係將該機車「騎」到路旁等語），惟被告不僅
      堅稱案發當時機車上僅有伊與白啟鴻2 人，當時牽機車之
      人僅係路人，且證人丁○○亦證稱：我們跑了大約3 、40
      公尺到傷者躺下的地方，機車向前滑大約100 多公尺，就
      看到有1 個人一直扶著龍頭，用腳儘可能地撐著摩托車，
      後面還有1 個人，最後車子是向右他的右腿下去以後，他
      立刻跑向傷者這邊來，我從汽車到傷者處大約4 、50公尺
      ，他從機車倒地處到傷者這邊也是差不多4 、50公尺，我
      們一起跑到傷者的身邊，那個時候是2 個人一起過來，而
      不是1 個人過來，我跟賣檳榔的一起過來，是這樣子所以
      我研判那時候機車上還有2 個人，然後（另外一個人）講
      了一句話，就不見了等語，證人甲○○則證述：（機車跟
      自小客車發生碰撞後，機車滑行，機車滑行時，你記得機
      車上有幾個人嗎？）我沒有看到，因為速度咻一下子就過
      去了，而且那條路的路燈也不是很亮；（你看到牽機車的
      人，他有沒有受傷？）我不曉得，我沒有注意。（被告有
      沒有跟牽機車的人講話？）好像有；（你還記得講什麼嗎
      ？）我不是聽得很清楚，好像在旁邊說「沒有他的事情」
      ；（被告當時有沒有叫騎機車的駕駛把車子駛去何處？）
      順壢加油站；（那部機車滑行之後倒地，你有沒有看到倒
      地時，有幾個人在機車倒地的地方？）沒有，因為那邊比
      較暗，看不太清楚；（被告丙○○跟那名騎機車的男子，
      他們認識嗎？）應該是認識，不然他們怎麼會交談等語，
      顯見證人丁○○、甲○○均未明確目睹事故當時機車上究
      有幾人，證人丁○○關於事故當時機車上有3 個人，以及
      證人甲○○關於被告與該姓名年籍不詳之男子係屬相識等
      節，均屬證人兩人各自臆測之詞，此從被告堅決否認當時
      另有第三者共乘機車，而該第三者如是重機車乘客，車禍
      與其無關，當無加以隱瞞之必要，倘若是駕駛機車之人，
      在責任未獲釐清前，豈有任其離去而甘願自己承擔肇事責
      任之理；再者，以本件事故之碰撞情形觀之，該坐在機車
      上之姓名年籍不詳之男子應無可能未受有任何傷害（本件
      事故除造成白啟鴻死亡外，被告亦受有頭部外傷併蜘蛛膜
      下腔出血、頭皮裂傷、右肩及右手臂、左腰挫擦傷、兩膝
      擦傷等傷害，此有被告之診斷證明書1 紙在卷可稽。至丁○○及車上乘客則均未受傷），而仍能騎或牽肇事機車到
      路旁，是該姓名年籍不詳之男子於事故當時應無與被告及
      白啟鴻一同駕乘上開機車，應係恰好路過，熱心幫忙，因
      沒有自己的事，即於停妥機車後逕行離開，併此敘明。
  (二)被告於本件事故有所過失：經查，依前開道路交通事故現場
    圖、現場、車損照片所示，事故地點興農西路及新社路均係
    雙向4 線道之道路，該路段速限為時速50公里，興農西路於
    交岔路口之號誌為閃光黃燈，新社路之號誌則為閃光紅燈被
    告所駕騎之機車發生事故倒地後，其刮地痕之起點位於由東
    向西通過興農西路與新社路路口後約7.5 公尺（24.7─9.3
    ─5.7 ─2.2 ＝7.5）之 內側車道靠近車道線處，長度綿延
    達83.1公尺，丁○○所駕駛之自用小客車之保險桿雖有脫落
    現象，惟其左前保險桿處除有烤漆脫落以及車牌掉落外，並
    無明顯裂損或凹陷現象，被告所駕騎之機車亦僅排氣管處有
    些微受損以及倒地後車身摩擦地面所造成之擦痕，足見兩車
    碰撞尚非劇烈，而僅係擦撞，再依被告於檢察官面前自承當
    時機車車速達時速7 、80公里以上等語（見93年5 月20日檢
    察官訊問筆錄，93年度偵字第626 號卷第14頁、第15頁），
    足見被告所駕騎之機車於事故當時確實超速，且於行經閃光
    黃燈之交岔路口時，並未減速接近路口，其於本件事故有過
    失之情甚明。再按閃光紅燈表示「停車再開」，車輛應減速
    接近，先停止於交岔路口前，讓幹道車優先通行後認為安全
    時，方得續行，道路交通標誌標線號誌設置規則第211 條第
    1 項第2 款定有明文。依前開道路交通事故現場圖、現場照
    片所示，興農西路與新社路口略呈八角型（即路口轉彎處並
    非呈90度直角，而係斜角），興農西路除有內、外側車道外
    ，尚有寬約1.9 公尺之慢車道，可見丁○○從新社路進入交
    岔路口時，尚有相當之緩衝距離，丁○○應有充分之視距可
    以判斷左方來車情形（縱然在上開路口之西北角處有一座平
    房影響視線，丁○○亦可往前行駛至接近興農西路慢車道處
    觀察左方來車情形以定行止）；且證人丁○○於警訊中亦證
    稱於事故發生前，被告所駕騎之機車係從內側車道超車而行
    駛至外側車道，因速度過快，以致其反應不及而發生碰撞等
    語（見丁○○93年1 月11日警訊筆錄，臺灣彰化地方法院檢
    察署93年度相字第20號卷第18頁背面），足認丁○○當時已
    駕車駛入交岔路口，其未注意應該先停止於交岔路口前，讓
    行駛於幹道上之被告機車優先通行後認為安全時方得續行，
    並注意車前狀況之規定，以致於發生本件事故，其與有過失
    ，甚為灼然。
三、按行車速度，依速限標誌或標線之規定，無標誌或標線者，
    行車時速不得超過50公里；閃光黃燈表示「警告」，車輛應
    減速接近，注意安全，小心通過，道路交通安全規則第93條
    第1 項第1 款前段、道路交通標誌標線號誌設置規則第211
    條第1 項第1 款分別定有明文。被告駕騎機車行駛於道路，
    自應恪遵上開規定，且依當時天候晴，夜間有照明，路面乾
    燥、無缺陷，無障礙物，視距良好，客觀上並無不能注意之
    情形，被告竟疏未注意減速接近路口，仍貿然以時速7 、80
    公里以上之車速前進，致其見丁○○所駕駛之自用小客車有
    新社路進入交岔路口時，因閃避不及，而發生擦撞，導致白
    啟鴻受此撞擊而彈離車座後倒地，致受有顱內出血等傷害，
    導致心肺衰竭死亡，被告對此自應負過失之責，且其上開過
    失行為與白啟鴻死亡之間，亦有相當因果關係。丁○○於本
    件事故固亦有前開過失，仍無礙本案被告過失責任之成立。
    本件事證明確，被告之犯行堪以認定。
四、核被告所為，係犯刑法第276 條第1 項之因過失致人於死罪
    。被告無大型重型機車駕駛執照而駕車，致人死亡，依法應
    負刑事責任，應依道路交通管理處罰條例第86條第1 項規定
    ，加重其刑。爰審酌被告前無犯罪前案紀錄，素行良好（此
    有台灣高等法院被告全國前案紀錄表在卷可稽）；惟其於夜
    間駕騎機車，明知在夜間視線較為不佳之情況下，應注意減
    速慢行，卻仍高速行駛於道路上，過失情節非輕；犯後固於
    警訊及檢察官訊問時坦承犯行，於本院審理時卻翻異前詞，
    否認犯罪，態度不佳，以及目前在菜市場擔任隨車工作，教
    育程度為國中畢業，事後已與被害人家屬達成民事和解（此
    有和解書影本1 紙在卷可稽）等一切情狀，量處如主文所示
    之刑，並諭知易科罰金之折算標準，以玆警惕。又被告前未
    曾受有期徒刑以上刑之宣告，有前開台灣高等法院被告全國
    前案紀錄表附卷可稽，其因一時不慎，觸犯刑責，且已與被
    害人家屬達成民事和解，經此偵、審程序，諒已得到警惕而
    無再犯之虞，本院認以暫不執行宣告之刑為適當，爰諭知緩
    刑2 年，以啟自新。
據上論斷，應依刑事訴訟法第299 條第1 項前段，刑法第276 條
第1 項、第41條第1 項前段、第74條第1 款，道路交通管理處罰
條例第86條第1 項，罰金罰鍰提高標準條例第1 條前段、第2 條
，判決如主文。
本案經檢察官乙○○到庭執行職務。
中　　華　　民　　國　　94　　年　　8 　　月　　29　　日
                  刑事第五庭    審判長法  官  陳定國
                                      法  官  廖淑華
                                      法  官  李明益
以上正本證明與原本無異。
如不服本判決，應於判決收受後10日內，向本院提出上訴狀（須
附繕本）。
                                      書記官  李達成
中　　華　　民　　國　　94　　年　　8 　　月　　30　　日
附錄法條：刑法第276 條第1 項。
中華民國刑法第276條
(過失致死罪)
因過失致人於死者，處 2 年以下有期徒刑、拘役或 2 千元以下
罰金。
從事業務之人，因業務上之過失犯前項之罪者，處 5 年以下有期
徒刑或拘役，得併科3 千元以下罰金。
